【裁判字號】    95,上訴,584
【裁判日期】    950502
【裁判案由】    偽造文書
【裁判全文】
臺灣高等法院刑事判決                 95年度上訴字第584號
上  訴  人
即  被  告  乙○○
                      教養院)
選任辯護人  紀冠伶律師
上列上訴人因偽造文書案件，不服臺灣士林地方法院94年度訴字
第700號，中華民國94年12月22日第一審判決（起訴案號：臺灣
士林地方法院檢察署93年度偵字第7379號），提起上訴，本院判
決如下：
    主  文
原判決撤銷。
乙○○連續行使偽造私文書，足以生損害於他人，處有期徒刑捌
月。
    事  實
一、乙○○原任職於臺北市立陽明教養院，其於民國（下同）89
    年3月5日邀集包括甲○在內等教養院內同事成立合會，並自
    任會首，每會新臺幣（下同）1萬元，會首含會員共計62會
    ，甲○共計參加2會，該會於每月5日在前開設於台北市○○
    區○○路61巷4弄9號之教養院華崗院區護理站進行合會金招
    標，每隔4個月加標1次，採外標制，標會時由會員在標單上
    書寫利息及會員姓名，並由最高者得標。於該合會召集成立
    後，乙○○因需用金錢，竟基於行使偽造準私文書及意圖為
    自己不法所有之概括犯意，於91年3月5日及91年5月5日連續
    冒用會員許惠美、陳琇滿名義，分別填寫2,100元及2,300元
    等元之標息而偽造標單之準私文書，並於開標時行使前開偽
    造標單參與競標得標而行使該偽造準私文書，足以生損害於
    許惠美、陳琇滿，並向其他會員訛稱係某人得標，使不知情
    之其他活會會員均陷於錯誤，而分別如數遵期交付310,000
    元、280,000元之會款予乙○○，乙○○以此方式共計詐得
    590,000元，並將該2份合會金花用一空，事後因甲○於93年
    2月間未能取得2會尾會之合會金共計153萬4400元而分向乙
    ○○、許惠美、陳琇滿等人查證，始悉上情。另於90年9月
    份，甲○與黃金妲共同召集成立合會，每會1萬元，會員含
    會首共79會，於每月5日進行合會金招標，採外標制，於每4
    個月之20日加標1次，乙○○竟承前行使偽造準私文書及意
    圖為自己不法所有之之概括犯意，除自身參加1會外，尚冒
    用王雯瓔名義參加1會，並於90年12月間委託不知情之甲○
    在前開台北市○○區○○路2號之陽明教養院永福院區護理
    站標會，託其冒用王雯瓔名義，填寫3,700元之標息而偽造
    標單之準私文書，並於開標時行使前開偽造標單參與競標得
    標而行使該偽造準私文書，足以生損害於王雯瓔，並向會首
    甲○、黃金妲訛稱係王雯瓔得標，使不知情之會首陷於錯誤
    ，而如數遵期交付787, 300元之會款予乙○○，嗣乙○○自
    93年4月5日起即未再依約繳交王雯瓔合會之會款，嗣經甲○
    一併訴請偵辦，始查獲上情。
二、案經甲○訴由臺北市政府警察局北投分局報請台灣士林地法
    院檢察署檢察官偵查起訴。
    理  由
一、上訴人即被告乙○○如何以許惠美、陳琇滿、王雯瓔等人之
    名義冒標合會等事實，業據被告乙○○於原審及本院準備程
    序時坦承不諱，核與告訴人甲○指訴情節相符，並經證人許
    惠美、陳琇滿、鄭少玲於偵查中證述明確，且有合會會單名
    冊兩份及被告所書立之切結書在卷可佐，而王雯瓔因移居美
    國無法回國出庭，故以親筆信函證明，其未委託被告參與告
    訴人甲○於90年9月份所召集之互助會，亦未委託被告標會
    等情，亦有該信函在卷可稽（依刑事訴訟法第159條之4第3
    款之規定，該信函得作為被告冒名標會之證據，而有證據能
    力），足徵被告前開自白與事實相符，本件事證明確，被告
    犯行洵堪認定，自應依法論科。
二、按民間合會之標單，其記載之內容通常為欲投標會員之姓名
    及一定之金額，或標單上雖僅寫金額而未寫會員之姓名，然
    已指明該標單係何會員所投標，而參與投標，依習慣或特約
    ，足以表示該投標之會員願以標單上所載之金額為其競標之
    利息，應屬刑法第220條第1項以私文書論之準私文書。是本
    件被告乙○○3次偽填許惠美、陳琇滿、王雯瓔等人之名字
    及標息，偽造他人之標單並加以行使參與競標並得標，使不
    知情之活會會員及會首（以王雯瓔名義冒標部分）陷於錯誤
    ，而遵期繳交會款，核其所為，係犯刑法第216條、第210條
    、第220條第1項之行使偽造準私文書罪及同法第339條第1項
    之詐欺取財罪。被告以王雯瓔冒標部分，係委請不知情之甲
    ○為之，應論以間接正犯。被告偽造會員「許惠美」、「陳
    琇滿」、「王雯瓔」之署押為偽造準私文書之部分行為，偽
    造準私文書之低度行為又為行使偽造準私文書之高度行為所
    吸收，均不另論罪。被告以一詐欺行為向不詳多數之活會會
    員、會首及被冒標者詐欺，係以一行為觸犯數罪名，為同種
    想像競合犯，應依刑法第55條之規定，從一重處斷。又其先
    後3次行使偽造準私文書、詐欺取財之犯行，均時間緊接，
    犯罪構成要件相同，顯各係基於概括犯意而反覆為之，應各
    依連續犯規定論以一罪，並分別加重其刑。而其所犯前開行
    使偽造準私文書與詐欺取財二罪間，具方法結果之關係，為
    牽連犯，應依刑法第55條之規定，從較重之行使偽造準私文
    書罪處斷。
三、原審予以論科，固非無見。惟查被告已就告訴人於93年2月
    間未能取得2會尾會之合會金償還42萬9080元，剩下110萬
    5320元，業經告訴人於本院審理時到庭陳明在卷，原審未及
    審酌，而有未洽，被告提起上訴，求為緩刑宣告雖無理由（
    詳後），惟原判決雖有可議，自屬無可維持，應予撤銷改判
    。爰審酌被告並無犯罪科刑紀錄。有本院被告全國前案紀錄
    表一紙可按，素行尚稱良好，且於原審及本院準備程序時坦
    承犯行，及被害人所受損害等一切情狀，量處有期徒刑8月
    。末查，被告雖前未曾受有期徒刑之宣告，惟本件尚未與被
    害人達成和解，本院認不宜為緩刑之宣告，併此敘明。
四、被告經合法傳喚，無正當理由不到庭，爰不待其陳述逕行判
    決。
據上論斷，應依刑事訴訟法369條、第371條、第364條、第299條
第1項前段，刑法第56條、第216條、第210條、第220條第1項、
第339條第1項、第55條，罰金罰鍰提高標準條例第1條前段，判
決如主文。
本案經檢察官黃柏齡到庭執行職務。
中    華    民    國    95    年    5     月    2    日
                  刑事第二十庭審判長法  官  尤豐彥
                                    法  官  張明松
                                    法  官  吳鴻章
以上正本證明與原本無異。
如不服本判決，應於收受送達後十日內向本院提出上訴書狀，其
未敘述上訴之理由者並得於提起上訴後十日內向本院補提理由書
（均須按他造當事人之人數附繕本）。
                                    書記官  魏淑娟
中    華    民    國    95    年    5     月    3     日
附錄：本案論罪科刑法條全文
中華民國刑法第210條
(偽造變造私文書罪)
偽造、變造私文書，足以生損害於公眾或他人者，處 5 年以下有
期徒刑。
中華民國刑法第216條
(行使偽造變造或登載不實之文書罪)
行使第 210 條至第 215 條之文書者，依偽造、變造文書或登載
不實事項或使登載不實事項之規定處斷。
中華民國刑法第339條
(普通詐欺罪)
意圖為自己或第三人不法之所有，以詐術使人將本人或第三人之
物交付者，處5年以下有期徒刑、拘役或科或併科1千元以下罰金
。
以前項方法得財產上不法之利益或使第三人得之者，亦同。
前二項之未遂犯罰之。


司法院資訊處製作；財團法人民間司法改革基金會備份。
